【裁判字號】    99,上訴,379
【裁判日期】    990406
【裁判案由】    妨害自由
【裁判全文】
臺灣高等法院刑事判決                 99年度上訴字第379號
上  訴  人
即  被  告  丙○○
上  訴  人
即  被  告  甲○○
上列上訴人因妨害自由案件，不服臺灣臺北地方法院98年度訴字
第57號，中華民國98年12月9日第一審判決（起訴案號：臺灣臺
北地方法院檢察署97年度偵字第2484號），提起上訴，本院判決
如下：
    主  文
原判決撤銷。
甲○○共同以非法方法，剝奪人之行動自由，處有期徒刑陸月，
如易科罰金，以新臺幣壹仟元折算壹日。
丙○○共同以非法方法，剝奪人之行動自由，累犯，處有期徒刑
伍月，如易科罰金，以新臺幣壹仟元折算壹日。
    事  實
一、丙○○前於民國（下同）92年間因詐欺案件，經臺灣臺北地
    方法院以94年度易緝字第103號判處有期徒刑3月，並經臺灣
    高等法院駁回上訴確定（已於96年1月12日易科罰金執行完
    畢）；又因侵占案件，經臺灣板橋地方法院以94年度易字第
    1342號判處有期徒刑7月，並經臺灣高等法院駁回上訴確定
    。前述2罪經臺灣高等法院以96年度聲字第48號裁定定應執
    行刑為有期徒刑9月，96年4月10日縮短刑期執行完畢。
二、緣戊○○前於96年1月31日下午受甲○○之邀，前往臺北縣
    永和市○○路267號2樓，甲○○承租處賭玩天九牌，因而積
    欠甲○○約新臺幣（下同）300萬元賭債，經甲○○數度催
    討，均未清償。甲○○為向戊○○催討前述債務，於96年12
    月3日上午10點左右，與丙○○共同前往臺北縣新店市○○
    路36巷12號，戊○○經營之建成通風機工程有限公司（該址
    為工廠）覓得戊○○。甲○○於工廠門口質問戊○○為何將
    手機關機，要求進入戊○○之辦公室談判清償債務事宜，戊○○慮及工廠有其他員工在場，建議轉往隔壁一鼎軒烏骨雞
    餐廳（以下稱一鼎軒餐廳）商談。嗣3人在該餐廳內爭吵許
    久，仍無法達成協議，甲○○與丙○○要求戊○○隨同2人
    離去，惟遭戊○○拒絕，甲○○與丙○○2人遂共同基於妨
    害自由之犯意聯絡，由甲○○先撥打電話，邀乙○○前往一
    鼎軒烏骨雞餐廳會合，丙○○則強拉戊○○右手，因戊○○
    僵坐椅上拒絕離去，丙○○即自餐廳門外拿取其事先放置，
    不知何人所有之鐵條進入餐廳後，持續強拉戊○○之手，表
    示其倘不隨同伊等離去，其生命、身體將有受危害之可能，
    於此同時（約同日中午11點多），甲○○召集前來之乙○○
    與真實姓名年籍均不詳，外型微胖，綽號「朝聖」之成年男
    子，亦已搭乘計程車抵達餐廳外等候，戊○○見狀不敢抗拒
    ，被迫起身，由丙○○上前強拉戊○○，甲○○則在後推撥
    戊○○步出餐廳，而與二人有共同妨害自由犯意聯絡之乙○○、「朝聖」則在外環伺，共同剝奪戊○○之行動自由。戊○○遭甲○○與丙○○強拉出餐廳後，被迫駕駛其所有之9C
    -7833號自用小貨車搭載甲○○至臺北縣永和市○○路169號
    敬天宮對面2樓之太子宮，丙○○則駕駛甲○○之1387-RH自
    用小客車搭載乙○○與「朝聖」同時離開該餐廳。
三、戊○○、甲○○於同日中午12時許抵達臺北縣永和市○○路
    169號後，戊○○仍不敢去，二人同往對面2樓之太子宮，乙○○、「朝聖」約半小時後抵達太子宮，丙○○則於同日下
    午2時許抵達太子宮。甲○○、丙○○與乙○○、「朝聖」
    共同承前妨害自由之犯意聯絡，持續限制戊○○之行動自由
    ，期間先由甲○○逼問戊○○住址，甲○○並以：「要說實
    話，不然腳要把你打斷」等加害身體之事恐嚇戊○○，使戊○○心生畏怖，而為交出國民身分證，任由乙○○持往影印
    留存，並告知其姊黃雪梅之住址及行動電話等無義務之事，
    經甲○○當場試撥確認無誤。約半小時後，雙方仍無法就清
    償債務事項達成協議，甲○○再當場撥打電話，召集吳嘉興
    與真實姓名年籍均不詳之成年男子共4人前往太子宮，甲○○坐於戊○○正對面，要求戊○○提出清償前述賭債之方案
    ，丙○○、乙○○、「朝聖」，及隨後趕到現場之吳嘉興等
    4人，則在現場圍觀。該段期間，因戊○○無法提出令甲○○滿意之還款承諾，由吳嘉興（業經臺灣板橋地方法院以98
    年度易字第1489號判決諭知不受理確定）、「朝聖」及其餘
    真實姓名年籍均不詳之成年男子3、4人，先後出手毆打戊○○之頭部，致戊○○受有眼球挫傷及視網膜裂孔之傷害，直
    至同日下午3點多，甲○○始同意戊○○離去太子宮，前往
    天主教會耕莘醫院（下稱耕莘醫院）就診（除吳嘉興外，其
    餘人等之傷害犯行均未據起訴）。
三、案經戊○○訴由臺北縣政府警察局新店分局報請臺灣臺北地
    方法院檢察署檢察官偵查起訴。
    理  由
一、按被告以外之人於審判外之言詞或書面陳述，除法律有規定
    者外，不得作為證據，刑事訴訟法第159條第1項固有明文；
    惟被告以外之人於審判外之陳述，雖不符同法第159條之1至
    之4規定，而經當事人於審判程序同意作為證據，法院審酌
    該言詞陳述或書面陳述作成時之情況，認為適當者，亦得為
    證據。又當事人、代理人或辯護人於法院調查證據時，知有
    第159條第1項不得為證據之情形，而未於言詞辯論終結前聲
    明異議者，視為有前項之同意，同法第159條之5亦定有明
    文。本件公訴人及被告甲○○、丙○○於原審、本院準備程
    序及審判程序中，對於本院所引用之供述及非供述證據之證
    據能力均表示沒有爭執，且迄於言詞辯論終結前未聲明異議
    。經審酌本院所引用之供述及非供述證據資料作成時之情況
    ，核無違法取證或其他瑕疵，認為以之作為證據為適當，均
    得做為證據。
二、訊據被告甲○○、丙○○雖坦承於事實欄所載時間，與告訴
    人戊○○共同前往，臺北縣新店市○○路36巷12號隔壁一鼎
    軒烏骨雞餐廳，嗣先後前往臺北縣永和市○○路169號對面2
    樓太子宮等事實，惟均否認有妨害自由犯行，被告甲○○辯
    稱：伊與丙○○一起去烏骨雞餐廳，丙○○提議要換地方，
    戊○○原本不願意走，快到中午，戊○○看到有人進餐廳，
    才說走，伊坐戊○○的車子走，丙○○開另外1部車走，沒
    有強押戊○○離開餐廳，丙○○是因之前12月1日戊○○有
    叫人至戊○○公司包圍伊，見有人要進餐廳，才去餐廳外面
    拿鐵條，老闆娘說是附近工人，丙○○又把鐵條丟回外面，
    未拿鐵條脅迫戊○○離開云云（原審卷第25頁反面至第26
    頁）。被告丙○○原辯稱：因為戊○○欠甲○○錢，當天是
    戊○○委託伊與甲○○協調，伊與甲○○一起去烏骨雞餐廳
    ，2人都沒有拿鐵條，當時已逾中午12點，是戊○○提議要
    換地方，自己離開餐廳，開車載甲○○到太子宮，後來三人
    均有到太子宮二樓，伊沒有5分鐘就走了，因為伊要搬家（
    同卷第25頁反面），嗣改稱：伊拿鐵條是因為有突發狀況，
    戊○○突然跑到餐廳廚房，外面停了1部BMW，伊很緊張才去
    外面撿1根鐵條，老闆娘說是附近工人，才把鐵條丟掉（同
    卷第26頁反面）云云。惟查：
  (一)證人即告訴人戊○○於原審審理時結證稱：96年12月3日早
    上9點多快10點，甲○○與丙○○開車到新店市○○路36巷
    12號我工廠門口，被告甲○○質疑我手機為何關掉，我回答
    可能沒電，甲○○就不高興，很兇，說錢要怎麼處理，叫我
    跟他們走，我不要，丙○○在工廠拿鐵條作勢要打人，手一
    直拉，甲○○與丙○○說如果不走，要打電話找人來，我稱
    不然去隔壁一鼎軒烏骨雞餐廳喝個東西，好好談一下，丙○○拿鐵條一起去餐廳，進餐廳前先丟在餐廳門口地上。3 人
    進餐廳後一直吵，講話很大聲，餐廳老闆娘及服務生很緊張
    ，問發生什麼事，丙○○就去門口拿剛才那支鐵條進來，一
    直拉我右手，叫我跟他出去。甲○○在餐廳有打電話叫他的
    朋友來支援，說地點在哪裡，差不多20分鐘左右有計程車來
    ，車上的人下車，包括司機、乙○○、「朝聖」有3個，在
    門口等，沒有進餐廳，丙○○原本要拉我上他的車，我稱開
    自己的車就好，甲○○就上我小貨車，坐在旁邊，說要到永
    和福和戲院，丙○○開車跟在後面等語（見原審卷第56頁至
    第61頁）。證人即一鼎軒烏骨雞餐廳之員工肖云香於原審審
    理時結證稱：96年12月時，我在新店市○○路36巷一鼎軒烏
    骨雞餐廳工作，那家餐廳97年5月已結束營業，96年12月3日
    早上9點多左右，其在餐廳做準備工作，看到1個手濕濕的人
    （當庭指認係告訴人）跑進餐廳，緊接著2個人跟著進餐廳
    （當庭指認被告2人），他們進餐廳時手上都沒有帶東西，
    穿藍色衣服的被告（當庭指認係被告丙○○）臉色很兇，一
    直用臺語在罵，告訴人往2樓走上去，甲○○和丙○○跟著
    上去，我在樓下問他們要做什麼，3人又下樓，我拿礦泉水
    跟杯子給他們，之後告訴人跑到廚房，要我幫忙報警，我不
    知道發生什麼事，不敢報警，他們又拉拉扯扯，要告訴人去
    餐廳外面上車，我只有聽懂這句，結果穿白色衣服的被告（
    當庭指認係被告甲○○）就打電話，用臺語講，我聽不懂，
    甲○○和丙○○都有拉告訴人，叫告訴人跟他們走，告訴人
    不肯，一直坐著，他們就生氣，過了一下，丙○○（確認其
    在偵查中是說高高的人拿鐵棍，指的是丙○○）走出餐廳外
    面，不到1分鐘就拿了1根鐵條進來，他們看起來爭執得很厲
    害，那時已經11點多了，突然有車子接近餐廳，丙○○說叫
    人來了，其以為有客人要進來吃飯，後來才發現是附近公司
    的車，剛好有一位客人進來要訂位，其看到丙○○拉告訴人
    出去，甲○○在後面用手撥告訴人。告訴人要出去時，有跟
    另一位小姐說看一下車號，那個小姐等他們走了，才去抄車
    號，外面有二臺車，一部是後面可以載東西的，一部是小轎
    車，丙○○一手拿鐵條，一手拉告訴人上車，沒有注意坐哪
    一部車離開（原審卷第61頁反面至第63頁）等語相符。依證
    人戊○○、肖云香上開證言及被告甲○○於警詢時供稱：當
    日約12點左右，我2個朋友乙○○及「朝聖」搭計程車到烏
    骨雞餐廳（偵卷第9頁），被告丙○○於警詢時供稱：之後
    到場的那2名男子是甲○○打電話後坐計程車來的，離開餐
    廳時，我開車載甲○○2名朋友一同離開（同卷第14頁至第
    15頁）等語可知：96年12月3日上午10點左右，告訴人與被
    告甲○○與丙○○，在臺北縣新店市○○路36巷一鼎軒烏骨
    雞餐廳時，因告訴人拒絕隨同被告2人離去之要求，被告甲○○遂撥打電話召集友人乙○○前往一鼎軒烏骨雞餐廳會合
    ，被告丙○○則強拉告訴人之手，因告訴人僵坐椅上拒絕離
    去，被告丙○○即自餐廳門外拿取其事先放置之鐵條進入餐
    廳，持續強拉告訴人之手，此時，乙○○與「朝聖」已搭乘
    計程車抵達餐廳外等候，告訴人始不得不隨同被告2人步出
    餐廳，駕駛其所有之9C-7833號自用小貨車搭載被告甲○○
    ，被告丙○○則駕駛1387-RH自用小客車搭載乙○○與「朝
    聖」，共同前往臺北縣永和市○○路169號對面太子宮等情
    ，堪予認定。又依被告甲○○供稱，告訴人在一鼎軒烏骨雞
    餐廳原本說不願意走，被告甲○○、丙○○2人均坦承，當
    天被告丙○○確自餐廳外拿取鐵條入內之情可知：告訴人當
    天上午在餐廳時，不僅明確表達拒絕隨同被告2人離去之意
    ，且僵坐椅上拒絕離去，嗣因被告丙○○持鐵棍進入餐廳，
    被告甲○○撥召集之同夥抵達，被告2人又不斷在前後強拉
    或推撥，告訴人始步出餐廳。參以告訴人在離去餐廳前，數
    度請求證人肖云香或該餐廳員工報警或紀錄車號之舉，益證
    告訴人並非自願離去餐廳，而係恐己生命、身體、自由將可
    能受有危害，始被迫離去，其行動自由顯已遭剝奪。至被告
    2人關於被告丙○○拿鐵條是因為餐廳外面停了1部BMW，很
    緊張，才到外面撿拾鐵條之辯解，業據證人肖云香證稱，停
    車之事已在被告丙○○拿取鐵條後等語（見原審卷第62頁）
    ，顯見此與被告丙○○拿取鐵條之行為無涉，被告2人所辯
    ，自無足取。
  (二)證人戊○○另證稱：到太子宮外面時，可以看到有人在宮裡
    辦公，出來看一下又進去，甲○○問我住在哪裡，叫其說實
    話，不然要把我腳打斷，我把姊姊的電話給他，他打電話去
    求證，談了差不多半小時，甲○○打電話叫4個人過來要作
    證，4個人進來跟甲○○、丙○○打招呼，之後甲○○就坐
    在其正前方，問其錢怎麼還，丙○○站在其左手邊前方。談
    的時候，因為其說沒有辦法講，後來到場的那3、4個人就動
    手打其頭部，其抱頭蹲下。出手的人其中1個身材胖胖的，
    就是當天跟甲○○的舅子（即乙○○）一起坐計程車到新店
    的人，用手打我後腦，另1個就是吳嘉興，用手打我頭部，
    沒有看到其他出手打的人，甲○○和丙○○沒有出手打，都
    是在旁邊看，罵其三字經，我被打到流血時，甲○○和丙○○才阻止他們不要打，我稱要去醫院看眼睛，甲○○說時間
    還沒有到，3點10分才要讓我走，叫人下樓買藥膏，甲○○
    說小弟要工錢，我答應隔天先給甲○○10萬元，甲○○才說
    好，其離開太子宮到耕莘醫院看眼睛時大約是下午3點多（
    原審卷第57頁反面至第61頁）等語。由證人戊○○前述證言
    及被告丙○○於原審訊問時自承：後來3人都有去太子宮等
    語，足認告訴人駕駛其9C-7833號自用小貨車搭載被告甲○○，被告丙○○駕駛1387-RH自用小客車搭載乙○○與「朝
    聖」，共同離去，嗣後五人均在太子宮會合之情為實。是告
    訴人係因受被告二人及乙○○、「朝聖」之強暴行為，始會
    隨伊離開餐廳，是渠在抵達太子宮前，已處在恐己生命、身
    體、自由將可能受有危害之恐懼中，抵達太子宮樓下時，雖
    僅被告甲○○與之在場，惟被告丙○○與乙○○、「朝聖」
    既係與被告甲○○同時離開一鼎軒餐廳，告訴人豈知該三人
    是否隨時將至，自不敢任意駕車離去，其行動自由仍處於持
    續遭剝奪之狀態自明。
  (三)被告甲○○於警詢時已供稱：其在太子宮2樓有問告訴人的
    住址和電話，告訴人不說，最後他有借用其電話打給他大姐
    ，確認他大姐的住址、電話，並拿出他的身分證，其叫乙○○拿去影印等語（見偵查卷第10頁），再參以證人戊○○前
    開證述可知：告訴人與被告甲○○抵達太子宮後，被告甲○○確有逼問告訴人住址，強令告訴人交付國民身分證供其影
    印，及告知其姊黃雪梅之住址及行動電話，並經被告甲○○
    當場試撥確認之行為。而以告訴人在當時行動自由遭剝奪，
    生命、身體隨時可能受有危害之情形下，復先已表明不願告
    知前述事項，其倘非處於受脅迫之狀態，實無突然誠悅配合
    被告甲○○前述要求之可能。據此，告訴人前述關於係遭被
    告甲○○告以：「要說實話，不然腳要把你打斷」等語，始
    交出國民身分證，任由乙○○持往影印留存，並告知其姊黃
    雪梅之住址及行動電話之證言，堪信為真。
  (四)被告丙○○於警詢時已供稱：其當天下午2、3點到太子宮時
    ，除告訴人、甲○○外，還有一些不認識的人，其向告訴人
    說跳票沒關係，好好處理就好，突然那幾個人便毆打告訴人
    ，看到這情形其就離開（偵查卷第15頁）等語，再參以證人
    戊○○前開證述可知：被告甲○○在太子宮與告訴人討論之
    內容，確係關於告訴人清償債務之事項無疑，被告甲○○辯
    稱從頭到尾都沒有跟告訴人提到錢的事情（原審卷第26頁）
    云云，顯非事實。
  (五)證人吳嘉興於檢察官訊問時結證稱：96年12月3日甲○○打
    電話叫我去太子宮，我到場時，告訴人、甲○○和一些不熟
    的人已經在場，告訴人一直說這件事跟朋友有關，我氣不過
    ，就衝過去打他一拳，有個不熟的人問說要不要買藥給告訴
    人擦等語（見偵查卷第122頁）；證人乙○○於檢察官訊問
    時結證稱：96年12月3日當天，我到場時告訴人還沒有受傷
    ，約過3分鐘後，甲○○另名友人到場，他們對質，告訴人
    說謊才被打，當時丙○○已經在場，甲○○有把吳嘉興拉開
    等語（見偵查卷第110頁至第111頁）。被告甲○○檢察官訊
    問時供稱：吳嘉興與他帶來的人跟告訴人大小聲，吳嘉興打
    告訴人後，其就擋住，乙○○買藥，其幫告訴人擦一擦之後
    就走了等語（見偵查卷第121頁）。被告丙○○於檢察官訊
    問時另供稱：告訴人在太子宮有受傷，臉有流血（見同卷第
    99頁），告訴人被打時，其坐在旁邊（見同卷第119頁）等
    語。綜合證人吳嘉興、乙○○前述證言，及被告甲○○、丙○○前述供述，不僅所述過程與告訴人證述之內容大致相符
    ，參以告訴人於當日前往耕莘醫院就診時，確受有眼球挫傷
    及視網膜裂孔等傷害之情，亦有該院96年12月3日出具之診
    斷證明書在卷可憑，足認證人吳嘉興與其餘3名真實姓名年
    籍均不詳之成年男子乃因接獲被告甲○○之電話後始前往太
    子宮，且在告訴人遭證人吳嘉興等人毆打，期間被告甲○○
    、丙○○及證人乙○○始終在場。
  (六)雖證人戊○○於原審審理時證稱：我與被告二人、乙○○、
    「朝聖」五人，由我搭載被告甲○○，被告丙○○搭載另二
    人，同時抵達太子宮云云（見原審卷第57頁、59頁），證人
    陳添旺即太子宮主委於偵查中亦證稱：96年12月3日有看到
    被告二人與告訴人從樓梯上來二樓太子宮云云（見偵查卷第
    75 頁）。惟被告丙○○自始否認與被告甲○○同時抵達太
    子宮，辯稱，尚日伊要搬家，約二時許始到太子宮等語。經
    查，證人陳添旺於原審審理時已證稱，96年12月3日沒有看
    到之被告丙○○（當庭指認），偵查中係稱有2、3人來太子
    宮拜拜等語（見原審卷第117頁背面）。本院審理時，證人
    丁○○證稱：我在敬天宮對面做熱炒小吃，當天我看到被害
    人開小發財車載著甲○○，到敬天宮，被害人在那邊拜拜，
    甲○○直接走到我這裡和我寒暄聊天，沒有看到丙○○（見
    本院審理筆錄第3頁），證人乙○○證稱：我開車到太子宮
    ，拿鑰匙上去給我妹婿甲○○，當時沒有看到丙○○等語（
    見本院審理筆錄第3頁、第6頁背面），足認被告丙○○所辯
    ，伊未與被告甲○○同時至太子宮等情尚非無據，難僅以證
    人戊○○之證述，認被告二人同時抵達太子宮。惟被告丙○○亦自承，伊於當日下午2時許有再至太子宮，並於吳嘉興
    毆打證人戊○○時在場，迄戊○○離去時止。顯見伊原參與
    妨害剝奪戊○○自由之犯行，使戊○○喪失行動自由被帶往
    太子宮，期間雖有短暫離去之事實，惟戊○○仍在其共犯監
    督之下，且伊嗣後有重回太子宮，接續上開妨害自由犯行，
    是其短暫離開現場之事實，仍無解其妨害自由之犯行。另雖
    證人丁○○證稱：證人戊○○在拜拜，甲○○則與我聊天等
    語，外觀上戊○○之行動自由並未喪失，惟戊○○係受被告
    二人及乙○○、「朝聖」之強暴行為，始會隨伊離開餐廳，
    是渠在抵達太子宮前，抵達太子宮樓下時，雖僅被告甲○○
    與之在場，惟被告丙○○與乙○○、「朝聖」既係與被告甲○○同時離開一鼎軒餐廳，告訴人豈知該三人是否隨時將至
    ，自不敢任意駕車離去，其行動自由仍處於持續遭剝奪之狀
    態，已如前述，是渠證言仍不足為被告甲○○有利之認定，
    附此敘明。
三、被告甲○○上訴略以：伊係親往證人戊○○公司要債，現場
    尚有其雇用之員工，縱戊○○不欲渠員工知悉渠有欠債，惟
    談判之處亦僅隔壁餐廳，伊如何能限制其自由。嗣因未能談
    成，亦係戊○○開車載伊前往太子宮，且太子宮位於永和鬧
    區，證人稱伊將之強押至該處，顯違常情。伊係因戊○○居
    無定所，始向其索取聯絡電話及地址，係戊○○自行交付其
    姊行動電話及住址，並非伊以非法方法取得云云。被告丙○○則謂，伊未與被告甲○○同時抵達太子宮，伊於當日下午
    2時許抵達太子宮，待5分鐘就離開云云。惟查，被告二人如
    何將戊○○帶離開一鼎軒餐廳之犯行，業據證人戊○○、肖
    云香於原審審理時證述綦詳，戊○○離去餐廳前，一再請求
    餐廳人員報警，肖云香亦證稱，戊○○非自願離去等情，已
    如前述，是被告甲○○辯稱，戊○○自由未受妨害云云，自
    非可採。再證人戊○○既係被迫離開，雖其為駕駛車輛者，
    惟被告甲○○尚在其車上，被告林清榮亦駕車搭載乙○○、
    「朝聖」與證人戊○○同時離開，衡情戊○○亦不能隨心所
    欲，尚難以渠為駕駛車輛者，即謂其行動自由未受剝奪。另
    雖太子宮非人煙罕至之處，惟參之被告甲○○得以打電話召
    集證人吳嘉興等人到場，致有八人圍在戊○○身旁，並在該
    處由吳嘉興等人毆打戊○○致眼球挫傷、視膜裂孔，衡情被
    告甲○○在該處限制戊○○自由，並逼問其人身資料，亦無
    何不可能，是其所辯各節均無從為其有利之認定。至被告丙○○所辯，伊有短暫時間不在場云云，縱為事實，亦無解於
    其妨害自由犯行，已如前述。是被告二人上訴所辯各節均無
    足為其無罪之認定。
四、綜上所述，被告二人犯行事證明確，洵堪認定。
五、核被告甲○○、丙○○所為，均係犯刑法第302條第1項妨害
    自由罪。被告甲○○、丙○○與乙○○、年籍不詳之成年子
    「朝聖」間有犯意聯絡、行為分擔，均為共同正犯。又刑法
    第302條第1項、第304條第1項及第305條之罪，均係以人之
    自由為其保護之法益。而刑法第302條第1項之罪所稱之非法
    方法，已包括強暴、脅迫或恐嚇等一切不法手段在內。因之
    ，如以非法方法剝奪他人行動自由行為繼續中，再對被害人
    施加恐嚇，或以恐嚇之手段迫使被害人行無義務之事，則其
    恐嚇之行為，仍屬於非法方法剝奪行動自由之部分行為，應
    僅論以刑法第302條第1項之罪，無另成立同法第304條或第
    305條之罪之餘地，最高法院著有89年度臺上字第780號判決
    、93年度臺上字第3723號判決可資參照。被告2人以持鐵條
    脅迫、徒手強拉告訴人之不法手段剝奪告訴人之行動自由，
    並於妨害告訴人自由行為繼續中，恐嚇告訴人，要求告訴人
    提出國民身分證供之影印、告知黃雪梅之聯絡資料，該恐嚇
    與強制行為均屬妨害自由之部分行為，均不另論罪。起訴事
    實僅謂「被告二人一同押戊○○離開餐廳，乘坐停放餐廳外
    之車輛，甲○○與戊○○乘坐一台，前往太子宮2樓，丙○○則另駕駛車輛前往他處處理事務後，再前往太子宮與甲○○會合而要求戊○○清償賭債。」，就被告二人至太子宮後
    之持續妨害自由犯行，未予詳敘，惟此與業經起訴部分為事
    實上一罪，本院自得併予審理。再被告丙○○有事實欄所述
    之犯罪科刑執行情形，有本院被告前案紀錄表1份可參，其
    受有期徒刑執行完畢後，於5年內故意犯本件有期徒刑以上
    之罪，為累犯，依法加重其刑。
六、原審據以論罪科刑，固非無據，惟(一)被告丙○○於案發日雖
    與被告甲○○、證人戊○○同時離開一鼎軒餐廳，惟並未與
    渠等同時抵達太子宮，原審未予詳查，遽採用證人戊○○之
    證言，認被告丙○○與渠等同時抵達太子宮，尚有疏漏。(二)
    刑法第302條第1項之妨害自由罪，原以強暴脅迫為構成要件
    ，其因而致普通傷害，乃強暴脅迫之當然，除另有傷害故意
    外，仍祇成之該條項之罪，無同法第277條第1項之適用，最
    高法院著有30年上字第3701號判例意旨可參。惟證人戊○○
    已因被告先前之強暴、脅迫行為而喪失行動自由，嗣被告甲○○係因雙方債務無法達成協議，始打電話召集吳嘉興及年
    籍不詳之男子共等4人到場，與在場之「朝聖」共同毆打戊○○，尚難認被告於剝奪戊○○行動自由之初，即有傷害戊○○之意，是原審認此部分包含於被告二人原妨害自由犯意
    內，尚有未洽。(三)最後到場之吳嘉興等四人，為甲○○打電
    話所召至，渠等到場時，戊○○之行動自由已在受剝奪之狀
    態下，渠四人僅為毆打戊○○之行為，尚難認該四人與被告
    二人就妨害自由犯行有犯意聯絡，原判決認該四人與被告二
    人就妨害自由犯行有犯意聯絡，尚有未洽。被告二人上訴仍
    執陳詞否認犯罪，雖無理由，惟原判決既有上開可議之處，
    自屬無可維持，應由本院予以撤銷改判。爰審酌被告甲○○
    為催討賭債，主導本件犯行，手段惡劣，被告丙○○配合被
    告甲○○向告訴人索債，二人均否認犯行，未與告訴人達成
    和解之犯後態度，暨二人之品行、素行、生活狀況、智識程
    度等一切情狀，分別量處如主文所示之刑，並均諭知易科罰
    金之折算標準。
七、至被告二人於吳嘉興等人毆打戊○○時在場，乙○○有參與
    毆打戊○○之行為，被告二人、乙○○是否另涉傷害罪嫌、
    此部分有無經合法告訴等，因傷害部分未據檢察官起訴，且
    與本案無裁判上一罪關係，此部分爰由檢察官另行依法偵辦
    ，附此敘明。
據上論斷，應依刑事訴訟法第369條第1項前段、第364條、第299
條第1項前段，刑法第28條、第302條第1項、第47條第1項、第41
條第1項前段，刑法施行法第1條之1，判決如主文。
本案經檢察官劉斐玲到庭執行職務。
中    華    民    國    99    年    4     月    6     日
            刑事第十六庭審判長法  官  陳晴教
                              法  官  許增男
                              法  官  王敏慧
以上正本證明與原本無異。
如不服本判決，應於收受送達後10日內向本院提出上訴書狀，其
未敘述上訴之理由者並得於提起上訴後10日內向本院補提理由書
（均須按他造當事人之人數附繕本）「切勿逕送上級法院」。
                              書記官  丁淑蘭
中    華    民    國    99    年    4     月    6     日
附錄：本案論罪科刑法條全文
中華民國刑法第302條
（剝奪他人行動自由罪）
私行拘禁或以其他非法方法，剝奪人之行動自由者，處 5 年以
下有期徒刑、拘役或 3 百元以下罰金。
因而致人於死者，處無期徒刑或 7 年以上有期徒刑，致重傷者
，處 3 年以上 10 年以下有期徒刑。
第 1 項之未遂犯罰之。

司法院資訊處製作；財團法人民間司法改革基金會備份。
